臺灣嘉義地方法院刑事判決　　　　　　　94年度簡上字第82號
上　訴　人
即　被　告　乙○
上列上訴人即被告因違反勞動基準法案件，不服本院嘉義簡易庭
中華民國94年2月25日94年度嘉簡字第152號第一審判決（聲請簡
易判決處刑案號：臺灣嘉義地方法院檢察署94年度偵字第604號
）提起上訴，本院管轄之第二審合議庭逕依通常程序為第一審判
決如下：
    主  文
原判決撤銷。
乙○無罪。
    理  由
一、公訴（聲請簡易判決處刑）意旨略以：被告乙○係設於嘉義
    縣中埔鄉鹽館村五鄰十三號私立佳欣幼稚園之負責人，為勞
    動基準法所稱之雇主，其明知雇主依勞動基準法終止勞動契
    約時，應給付資遣費，竟於民國九十三年八月十六日，未經
    預告，即片面終止與丙○○（任職期間自八十四年七月起至
    九十三年八月十六日）間之勞動契約，且未依勞動基準法第
    十七條規定發給丙○○資遣費，嗣因丙○○向嘉義縣政府社
    會局提出申訴，經該局勞資關係課進行勞資爭議協調，乙○
    仍未依法處理。因認被告乙○涉嫌違反勞動基準法第十七條
    規定，應依同法第七十八條論處云云。
二、按犯罪事實應依證據認定之，無證據不得認定其犯罪事實；
    又不能證明被告犯罪者，應諭知無罪之判決，刑事訴訟法第
    一百五十四條第二項、第三百零一條第一項分別定有明文。
    又按認定不利於被告之事實，須依積極證據，苟積極證據不
    足為不利於被告事實之認定時，即應為有利於被告之認定，
    更不必有何有利之證據；認定被告有罪之事實，應憑證據，
    如未能發現相當之證據，或證據不足以證明，自不能以推測
    或擬制之方法，以為裁判之基礎。最高法院三十年上字第八
    一六號、同院四十年臺上字第八六號判例可資參照。
三、公訴意旨認被告涉嫌違反上揭勞動基準法罪嫌，係以被害人
    丙○○指訴、證人丁○○、甲○○證述被告解僱被害人之經
    過情形，以及嘉義縣政府九十三年十一月十八日府社勞字第
    ０九三０一四三六六一號函及所附勞資協調申請書一份、嘉
    義縣政府處理勞資協調會議紀錄三份、私立佳欣幼稚園九十
    三年十月八日佳幼字第九三一００一號函、嘉義縣政府九十
    三年十月十九日府社勞字第０九三０一二八九二號函各一份
    為主要論據。惟上訴人即被告乙○堅決否認上揭犯行，辯稱
    ：伊僅受僱擔任園長一職，並非僱用人，且被害人不具幼教
    老師資格，建議被害人轉換工作，無權解僱被害人云云，並
    提出私立佳欣幼稚園立案證書及嘉義縣政府函文影本各一份
    為證。經查：
  (一)按勞動基準法所謂之雇主，謂僱用勞工之事業主、事業經營
    之負責人或代表事業主處理有關勞工事務之人，該法第二條
    第一項第二款定有明文。本案被告乙○為私立佳欣幼稚園園
    長，負責處理有關員工僱用、薪資給付等事務之事實，業經
    證人甲○○於本院審理時證稱：應徵時薪水、工作均與園長
    乙○面談，園內事務均由園長處理、請假也由園長批准等語
    ；證人丁○○亦證稱：園方行政工作原則上園長乙○負責，
    薪資及工作時間、內容均係與園長談等語，均在卷可稽（見
    本院九十四年七月四日審判筆錄），參以本案事起於被害人
    丙○○於九十三年八月十六日與被告溝通教學事宜後，遭被
    告面告不適合當時擔任之工作並於當日解職交接等情，業經
    被害人指述綦詳，並有嘉義縣政府勞資協調會議紀錄三份及
    被告書面說明一份在卷可資參佐，是以被告擔任園長，有權
    決定園內員工聘僱、薪資等勞工事務，且可代表該幼稚園決
    定被害人所擔任職務去留等情以觀，被告縱非該幼稚園登記
    名義之事業主或負責人，亦係代表事業主處理有關勞工事務
    之人，屬上揭規定所示之雇主無疑，被告所辯非雇主云云，
    不足採信。
  (二)被告於九十三年八月十六日，未經預告，當日即片面終止與
    被害人丙○○間之勞動契約乙節，亦經被害人於偵查中陳稱
    ：伊自八十四年七月起在該幼稚園工作，於九十三年八月十
    六日乙○叫伊到辦公室，講這裡的環境不適合伊要伊換工作
    等語（見九十三年度發查字第一三三三號卷第二三頁），核
    與證人甲○○於偵查中證稱：「那一天約中午時園長廣播請
    丙○○下來，乙○跟丙○○在講話時，我剛好在隔壁，我只
    聽到園長跟丙○○老師講說丙○○的能力太高，請她另外再
    找一份工作。」等語（見上揭發查卷第三一至三二頁），於
    本院審理時證稱：當天有聽到園長告訴丙○○說她能力太強
    ，要請她換一個舞臺等語；證人丁○○於偵查中證述：「九
    十三年八月十六日那天下午乙○請我去丙○○當導師的那一
    間教室清點財產，還有拿小朋友的點名簿。」等語（見上揭
    發查卷第三二頁），就被害人當日即解除所任職務之證詞互
    核相符。參以雙方於嘉義縣政府協調時，被告對於被害人所
    述「這裡不適合妳，薪水就算到今天」、下班後與行政丁○○移交等陳述均無爭議，且表示有意願聯繫被害人回去上班
    等情，有嘉義縣政府九十三年九月二十二日勞資協調會議紀
    錄影本一份在卷可稽，被告於九十三年八月十六日片面終止
    雙方勞動契約之事實，堪予認定。被告雖辯稱要調被害人至
    廚房工作云云，然此為被害人否認（見上揭發查卷第三二頁
    ），再依證人甲○○及丁○○於本院審理時證述該幼稚園當
    時並無適合被害人之廚房或老師職缺，且被害人亦無廚師證
    照等情以觀，被告面告被害人能力高，卻辯稱欲將被害人調
    職廚房云云，顯係事後飾卸之詞，無足採憑。
  (三)按勞動基準法第七十八條關於刑事責任之規定，係以雇主有
    違反同法第十三條、第十七條、第二十六條、第五十條、第
    五十一條或第五十五條第一項之規定為成立要件，其中雇主
    依勞動基準法第十六條之規定終止勞動契約者，應依規定發
    給勞工資遣費；又雇主依勞動基準法第十一條（有歇業或轉
    讓時，或虧損或業務緊縮時，或不可抗力暫停工作在一個月
    以上時，或業務性質變更，有減少勞工之必要，又無適當工
    作可供安置時，或勞工對於所擔任之工作確不能勝任情事之
    一時，得不經預告勞工終止勞動契約）或第十三條但書（雇
    主因天災、事變或其他不可抗力致事業不能繼續，經報主管
    機關核定者，勞工在第五十條之規定停止工作期間或第五十
    九條規定之醫療期間，始得終止契約）規定終止勞動契約者
    ，應有相當之預告期間，勞動基準法第十七條、第十六分別
    定有明文。是若無勞動基準法第十一條及第十三條但書等事
    由，雇主即不能對於勞工預告終止勞動契約，雇主若不得預
    告勞工終止勞動契約，本無同法第十六條預告期間之問題，
    又雇主既無從依勞動基準法第十六條規定終止勞動契約，則
    雇主縱未發給資遣費，其行為亦與違反同法第十七條，依第
    七十八條規定處罰之刑責無涉。易言之，違反勞動基準法第
    十七條而依同法七十八條處罰，係以依同法第十一條、第十
    三條但書、第十六條之規定終止勞動契約，而未發給勞工資
    遣費為其構成要件，苟雇主非依同法第十一條或第十三條但
    書所定事由、或未依第十六條規定預告，即無第十七條適用
    可言。本案既係被告片面終止勞僱契約，被害人遭被告解僱
    後即未再上班，且於同年月十七日以遭解僱為由要求園方出
    具證明，並以存證信函表示遭無預告解僱等情，業經證人丁○○於本院審理時證述明確，且有被害人之存證信函影本一
    份在卷可稽，其後被害人雖有逕請求被告給付資遣費之意思
    表示，惟依其上揭遭解僱之主張尚難解為其同時有終止勞動
    契約之默示意思表示，則依上開說明所示，被告給付資遣費
    義務，顯尚未發生，於罪刑法定原則下，自難以勞動基準法
    第七十八條之罪責相繩。此外復查無其他積極證據足認被告
    有何違反勞動基準法犯行，本案不能證明被告上開犯罪事實
    ，揆諸上揭說明，自應諭知無罪判決。
四、原審未予詳察，即遽予論罪科刑，尚有未當，被告上訴意旨
    指摘原審判決不當，為有理由，應由本院將原判決撤銷改判
    ，另為無罪之諭知。又檢察官聲請簡易判決處刑案件，法院
    於審理後，認應為無罪判決諭知者，應適用通常程序審判之
    ，刑事訴訟法第四百五十二條、第四百五十一條之一第四項
    但書第三款定有明文。是本院自應將原判決撤銷，改依通常
    程序為第一審諭知被告無罪之判決，附此敘明。
據上論斷，應依刑事訴訟法第四百五十二條、第四百五十五條之
一第一項、第三項、第四百五十一條之一第四項但書第三款、第
三百六十九條第一項前段、第三百六十四條、第三百零一條第一
項前段判決如主文。
本案經檢察官廖素琪到庭執行職務。
中　　華　　民　　國　　94　　年　　7 　　月　　18　　日
                  刑事第三庭  審判長法  官   沈福財
                                    法  官   卓春慧
                                    法  官   陳端宜
上列正本證明與原本無異。
如不服本判決，應於判決送達後10日內向本院提出上訴狀（應附
繕本）。告訴人或被害人如對於本判決不服者，應具備理由請求
檢察官上訴，其上訴期間之計算係以檢察官收受判決正本之日期
為準。
中　　華　　民　　國　　94　　年　　7 　　月　　18　　日
                                    書記官   李佳惠
